台灣高等法院高雄分院民事判決　九十二年度上字第一五一號
　　　上　訴　人　台灣省蔗農消費合作社
　　　法定代理人　甲○○
　　　訴訟代理人　利美利律師
　　　被上訴人　　乙○○
　　　訴訟代理人　林伯祥律師
右當事人間請求給付貨款事件，上訴人對於中華民國九十二年六月五日臺灣高雄地方
法院九十一年度訴字第七二二號第一審判決提起上訴，本院於九十三年八月十一日言
詞辯論終結，判決如左：
    主    文
原判決除確定部分外廢棄。
被上訴人應給付上訴人新台幣貳佰貳拾萬零參仟壹佰伍拾玖元，及自民國九十一年四
月四日起至清償日止，按週年利率百分之五計算之利息。
第一（除確定部分外）、二審訴訟費用由被上訴人負擔。
本判決所命給付，上訴人以新台幣柒拾肆萬元供擔保後，得為假執行；惟被上訴人以
新台幣貳佰貳拾萬零參仟壹佰伍拾玖元或等值之台灣銀行無記名可轉讓定期存單為上
訴人預供擔保後，得免為假執行。
    事  實  及　理　由
一、上訴人起訴主張：被上訴人係伊烏樹林分社之協配員，協助伊推廣台灣肥料股份
    有限公司（下稱台肥公司）生產之肥料配銷予農民施用，交易方式為由伊寄送台
    肥公司之提貨單予被上訴人後，被上訴人自行提領台肥公司肥料出售，伊再向被
    上訴人收取貨款；惟迄八十四年六月間止，被上訴人積欠肥料貨款新台幣（下同
    ）三百六十一萬九千元，伊停止提供肥料予被上訴人，被上訴人乃與伊達成和解
    ，由被上訴人分十二期給付積欠貨款，伊則繼續供給肥料，被上訴人至八十五年
    五月起未清償分期欠款，尚積欠三期共九十萬元貨款未付；伊於和解後，繼續出
    售肥料予被上訴人，惟被上訴人自八十五年六月間起，又積欠新購買肥料貨款二
    百零二萬一千元，伊乃停止提供肥料；嗣伊向被上訴人催討積欠之肥料貨款，被
    上訴人陸續清償部分貨款七十一萬七千八百四十一元，尚欠二百廿萬三千一百五
    十九元。爰依買賣規定求為：(一)被上訴人應給付上訴人二百廿萬三千一百五十九
    元及自九十一年一月廿一日起至清償日止，按年息百分之五計算之利息。(二)願供
    擔保請准宣告假執行。
二、被上訴人則以：伊未積欠上訴人貨款，上訴人迄未提出伊訂購貨款之明細，即使
    有積欠上訴人貨款，上訴人已罹於二年之請求權時效等語置辯。
三、原審駁回上訴人之請求，上訴人聲明不服，求為：(一)原判決廢棄。(二)被上訴人應
    給付上訴人二百廿萬三千一百五十九元及自九十一年四月四日起至清償日止，按
    年息百分之五計算之利息（利息減縮自起訴狀繕本送達翌日即九十一年四月四日
    起算）。(三)願供擔保請准宣告假執行。被上訴人則求為：(一)上訴駁回。(二)如受不
    利判決，願供擔保請准免為假執行。
四、上訴人就其請求被上訴人給付九十萬元貨款部分，於本院追加依和解契約之規定
    請求，其請求之基礎事實同一，依民法第四百四十六條第一項、第二百五十五條
    第一項第二款規定，應予准許，核先敘明。
五、兩造爭執事項論斷：
　(一)上訴人主張依買賣契約及和解契約關係請求九十萬元肥料貨款部分：
　依被上訴人寄送予上訴人烏樹林分社經理翁志郎之訂購肥料簽回單（下稱簽回單
    ）記載，被上訴人曾於八十四年五月五日購買台肥一號複合肥料四十噸、台肥四
    號複合肥料廿噸、過磷酸石灰五十噸，八十四年五月十二日購買台肥四號複合肥
    料六十噸，八十四年五月十八日購買台肥一號、四號複合肥料各四十噸、過磷酸
    石灰五十噸，八十四年五月廿五日購買台肥一號複合肥料四十噸、過磷酸石灰廿
    噸，八十四年五月卅一日購買台肥四號複合肥料六十噸、過磷酸石灰廿噸，有簽
    回單可參（原審卷三００至三０六頁）；再上訴人職員黃登輝於八十四年四月廿
    六日曾告知被上訴人購買之台肥一號複合肥料八十噸及過磷酸石灰廿噸時所交付
    之十五萬元支票未背書，將之退回被上訴人，請被上訴人背書後再交付，有該通
    知可足憑（原審卷三０七頁）；及被上訴人所書立之簽回單記載曾交付五紙發票
    日期不同之支票，清償其於八十四年四月十二日積欠之貨款，有簽回單可參（本
    院卷二九七至二九八頁）。而上訴人烏樹林分社寄送提貨單均有記載寄交客戶名
    稱，於發文簿並以流水帳記載寄出予客戶之名單及資料，並將掛號回執黏貼成冊
    ，業經証人即烏樹林分社經理翁志郎証述明確，並經本院勘驗屬實（本院卷一三
    六至一四五頁、一五六頁），且有提貨單資料、發文簿可參（外放）。由上開提
    貨單資料及發文簿按日期記載，且黏貼發文時之發票，該二文書當非上訴人事後
    製作。故其於八十四年四月十二日有向上訴人購買肥料，亦足認定。被上訴人上
    開購買肥料之數額（簽回單、黃登輝之通知）與附表(一)所載肥料數額及日期相同
    ，故上訴人主張被上訴人向其購買如附表(一)所示之肥料，核屬可採。
  被上訴人交予上訴人之八十四年五月五日購買肥料簽回單，上訴人交付發票日為
    八十四年十二月六日等三張合計卅萬元支票（原審卷三００頁），係清償八十四
    年五月五日之肥料款，及交付八十五年一月四日等二張合計卅萬元支票（原審卷
    三０一頁），亦係清償八十四年五月五日之肥料貨款，但因有餘額，逾額部分抵
    付八十四年五月十二日部分貨款，復參酌被上訴人交付如附表(二)所示支票給付向
    上訴人購買附表(一)肥料之貨款，有簽回單可參（原審卷二九九至三０六頁）。由
    上開支票發票日及金額之記載可知，自八十四年九月起至八十五年四月止，被上
    訴人每月支付之金額均為卅萬元。故上訴人主張被上訴人向上訴人購買肥料後，
    因積欠其肥料貨款未還，兩造就被上訴人積欠之貨款達成和解，由被上訴人於八
    十四年八月間給付第一期分期款卅一萬九千元，其後每月給付卅萬元，亦屬可採
    。依附表(二)及簽回單所載被上訴人清償之肥料款僅至八十五年四月份，且簽回單
    記載其於八十五年四月份所清償之肥料款僅為八十五年五月卅一日部分之肥料貨
    款（原審卷三０六頁），足見被上訴人並未清償和解後之全部貨款，上訴人主張
    被上訴人尚積欠三期九十萬元之肥料款未清償，核屬可採。
  (二)上訴人主張依買賣契約關係請求附表(三)二百零二萬一千元萬元貨款部分：
    被上訴人於八十四年四月十二日訂購最後一批肥料後，因為積欠上訴人貨款未清
    償，遭上訴人停止供貨後，乃與上訴人於八十四年六月間達成和解，由被上訴人
    自八十四年八月間起分十二期清償欠款，上訴人則自八十四年六月間起，重新出
    售肥料予被上訴人，被上訴人之簽回單亦記載被上訴人自八十六月起迄八十五年
    二月一日止，一直向上訴人購買肥料（原審卷一六四頁至一九五之一頁）。台肥
    公司九十一年七月十日肥營一字第九一０一六五二號函（原審卷二０六頁）書函
    上訴人稱：上訴人函請查証所附有關烏樹林分社在八十四年及八十五年等二年之
    肥料提貨單是否提清乙案，茲經該公司高雄廠調閱業務資料檔顯示已提清等語，
    而台肥公司該函係回覆上訴人於九十一年七月二月蔗消合供字第二九一號函：本
    社（上訴人）為因應高雄地方法院法官要求提供証據，俾向該社肥料協配員乙○
    ○（被上訴人）求償肥料貨款，請予証實該社烏樹林分社於八十四、八十五年間
    向貴公司申請肥料之領貨單確已全部提領結清，惠請辦理見復等語，有該函可參
    （原審卷二０五頁至二０八頁）。由上開上訴人與台肥公司往來函文可知，台肥
    公司函覆上訴人之肥料提領單，係針對被上訴人提領部分部分，已足認定。比較
    上訴人請求被上訴人返還肥料貨款之明細（原審卷十三至十四頁），均在上訴人
    向台肥公司函查提貨單所載肥料明細之範圍內（原審卷二０六至二０八頁）。而
    上訴人確已寄發附表(三)之提貨單予被上訴人，有提貨單明細及掛號回執及外放之
    發文簿、提貨單資料可參（原審卷六八至七五頁）。復參酌被上訴人自八十四年
    八月起按月清償和解之分期款至八十五年四月止外，並自八十五年四月起因被上
    訴人未支付八十五年二月七日購買之肥料款，而停止出賣肥料予被上訴人，被上
    訴人清償貨款均會寄送簽回單予上訴人，而被上訴人又未提出其已支付附表(三)肥
    料貨款之簽回單，或舉証其已支付附表(三)肥料貨款之証據，故上訴人主張被上訴
    人曾向其購買附表(三)所示肥料之事實，核屬可採。上訴人主張被上訴人於其向被
    上訴人請求支付所積欠肥料貨款二百九十二萬一千元時，被上訴人自八十五年八
    月廿五日起至九十年五月廿六日止清償部分貨款七十一萬七千八百四十一元（如
    附表(四)所示），尚欠二百廿萬三千一百五十元，亦屬可採。
  (三)被上訴人抗辯其雖委由其配偶陳俐靜訂購肥料，但未委由陳俐靜支付貨款，簽回
    單係由陳俐靜製作，票據亦係陳俐靜與上訴人協商，其事先不知情（本院卷二０
    ０頁）。惟查：附表(二)及附表(四)仁武農會為付款人之支票，其發票人為被上訴人
    ，而土庫農會為付款人之支票，其發票人為其父張昱祺、張耀政，為被上訴人之
    父及兄弟，中國國際商業銀行仁武簡易型分行為付款人之支票，其發票人立泰電
    腦有限公司之負責人為陳俐靜，為被上訴人所不爭執，並有戶籍謄本、各該農會
    、銀行之函及所附明細表、支票影本可參（本院卷一三五頁、一０五頁、九四至
    九六頁、一一六至一一八頁、一六０至一七０頁）。被上訴人與上訴人交易後，
    雖從事保險業務，為有相當社會交易經驗之人，應知買受貨物應支付價金，其交
    付支付貨款之支票，包括自己、陳俐靜經營之立泰公司、張昱祺、張耀政等至親
    名義，及收受之客票，而寄送予上訴人烏樹林分社經理翁志郎之簽回單，又其被
    上訴人名義，其臨訟諉稱雖委託陳俐靜訂貨未委託陳俐靜付款及書立簽回單，顯
    違交易所應具備之誠信態度，而非可採。
  (四)本件上訴人之請求權是否已罹於時效﹖
  按「上訴人開設某商號以供給農民豆餅肥料為其營業，其所供給被上訴人豆餅肥
    料之代價請求權，自不得謂非民法第一百二十七條第八款所列之請求權」（最高
    法院廿九年上字第一一九五號判例參照）。本件上訴人主張被上訴人係其協配員
    ，向上訴人購買肥料，則其係民法第一百二十七條第八款之商人，應足認定，被
    上訴人主張上訴人對其八十五年二月起至八十五年四月止之肥料請求權之時效，
    應適用民法第一百二十七條第八款二年時效，核屬可採。至於被上訴人與上訴人
    於八十四年六月達成和解後，上訴人依和解契約請求被上訴人清償九十萬元貨款
    ，適用民法第一百二十五條十五年時效請求權規定。
  按「消滅時效因請求、承認、起訴而中斷。所謂承認，指義務人向請求權人表示
    是認其請求權存在之觀念通知而言，又承認不以明示為限，默示的承認，如請求
    緩期清償、支付利息等，亦有承認之效力」（最高法院五十一年台上字第一二一
    六號判例參照），又「民法第一百二十九條第一項第二款所稱之承認，係因時效
    而受利益之當事人（債務人）向請求權人表示認識其請求權存在之觀念通知。又
    此項承認無須一一明示其權利之內容及範圍等，以有可推知之表示行為即為已足
    ，故如債務人之一部清償或緩期清償均可視為對於全部債務之承認」（最高法院
    八十六年度台上字第三三五五號判決參照）。依上開說明，只須被上訴人有清償
    行為，應認係承認全部債務。被上訴人自八十四年八月廿八日起開始清償債務，
    已如前述，則其積欠上訴人八十五年五月起至八十五年七月止之九十萬元和解款
    及自八十五年二月起至八十五年四月止之肥料貨款請求權即因承認債務而中斷，
    時效重新計算。而被上訴人於八十五年八月廿五日清償後二年內陸續清償部分債
    務，其中於八十七年三月廿六日清償五千一百八十二元，故其時效自該日起重新
    計算；迄八十九年三月十八日又清償二萬元，故自該時起時效又重新起算；上訴
    人於九十一年三月二日提起本件訴訟，有起訴狀可參（原審卷三頁）。故上訴人
    主張其貨款請求權，未罹於時效，核屬可採。
六、綜上所述，上訴人主張為可採，被上訴人抗辯為無可取。從而，上訴人本於貨款
    請求權及和解契約，請求上訴人給付二百廿萬三千一百五十九元及自起訴狀繕本
    送達翌日（九十一年四月四日）起算之法定遲延利息，為有理由，應予准許。原
    審為上訴人敗訴之判決，尚有未洽。上訴意旨指摘原判決不當，求予廢棄改判，
    為有理由。爰由本院予以廢棄，改判如主文第二項所示。兩造陳明以供擔保為條
    件之准、免假執行宣告，核無不合．爰酌定相當擔保金額准許之。兩造其餘攻防
    ，不足以影響判決結果，爰不逐一論述，併予敘明。
七、據上論結，本件上訴為有理由，依民事訴訟法第四百五十條、第七十八條、第四
    百六十三條、第三百九十條第二項、第三百九十二條第一項，判決如主文。
中　　　華　　　民　　　國　　九十三　　年　　　九　　　月　　　一　　　日
                                      臺灣高等法院高雄分院民事第六庭
~B1審判長法官　許明進
~B2　　　法官　張明振
~B3　　　法官　李炫德
右為正本係照原本作成
如對本判決上訴，須於判決送達後二十日內向本院提出上訴狀，其未表明上訴理由者
，應於上訴後二十日內向本院提出上訴理由書（均須按他造當事人之人數附繕本）。
上訴時應提出委任律師或具有律師資格之人之委任狀，並依附註條文規定辦理。
中　　　華　　　民　　　國　　九十三　　年　　　九　　　月　　　一　　　日
~B法院書記官　吳福連
附註：
民事訴訟法第四百六十六條之一：
對於第二審判決上訴，上訴人應委任律師為訴訟代理人，但上訴人或其法定代理人具
有律師資格者，不在此限。
上訴人之配偶、三親等內之血親、二親等內之姻親，或上訴人為法人、中央或地方機
關時，其所屬專任人員具有律師資格並經法院認為適當者，亦得為第三審訴訟代理人
。
第一項但書及第二項情形，應於提起上訴或委任時釋明之。
